【裁判字號】    96,易,4024
【裁判日期】    970506
【裁判案由】    詐欺
【裁判全文】
臺灣高雄地方法院刑事判決              96年度易字第3093號
                                      96年度易字第4024號
公  訴  人  臺灣高雄地方法院檢察署檢察官
被      告  王進杉
被      告  己○○
上  一  人
選任辯護人  李衍志律師
被      告  郭信宏
上  一  人
選任辯護人  許順卿律師
            李錦臺律師
被      告  蔣文彥
被      告  陳俞君
上  一  人
選任辯護人  張義棟律師
被      告  庚○○
上列被告因詐欺等案件，經檢察官提起公訴（96年度偵字第1600
2號）及追加起訴（96年度偵字第18576號），本院判決如下：
    主  文
王進杉犯幫助詐欺取財罪，共九罪，各處有期徒刑伍月，均減為
有期徒刑貳月又拾伍日；又犯幫助詐欺取財罪，共十三罪，各處
有期徒刑伍月；又犯變造文書罪，處有期徒刑參月，減為有期徒
刑壹月又拾伍日，如附表一所示之物沒收。應執行有期徒刑參年
捌月，如附表一所示之物沒收。
己○○犯幫助詐欺取財罪，共三十八罪，各處有期徒刑伍月，均
減為有期徒刑貳月又拾伍日；又犯幫助詐欺取財罪，共三十罪，
各處有期徒刑伍月。應執行有期徒刑肆年陸月。
郭信宏犯幫助詐欺取財罪，共四罪，各處有期徒刑柒月，均減為
有期徒刑參月又拾伍日；又犯幫助詐欺罪，處有期徒刑柒月。應
執行有期徒刑壹年捌月。
陳俞君犯幫助詐欺取財罪，共四罪，各處有期徒刑參月，均減為
有期徒刑壹月又拾伍日；又犯幫助詐欺取財罪，共二十九罪，各
處有期徒刑參月。應執行有期徒刑貳年。
庚○○犯幫助詐欺取財罪，共四罪，各處有期徒刑參月，應執行
有期徒刑拾月。
蔣文彥無罪。
王進杉、己○○、陳俞君、郭信宏其他被訴部分無罪。
    事  實
一、王進杉、己○○、郭信宏、陳俞君、庚○○均明知金融機構
    之帳戶為個人金融交易往來之重要工具，亦可預見使用他人
    金融帳戶者之目的在隱藏其個人身份，並使交易對象無法追
    查至其本人，仍有意提供他人金融帳戶以供作為詐欺取財之
    取款工具，而基於幫助他人詐欺取財之犯意，為以下犯行：
  1.己○○自民國95年12月起，以於「小兵立大功」、「巨報」
    等報紙刊登收購帳戶廣告之方式，向有意出賣帳戶之人收購
    帳戶，並分別將該帳戶出售予王進杉、郭信宏再轉賣不詳真
    實姓名綽號「劉董」之成年男子，或直接將其收購之帳戶出
    售予「劉董」，由「劉董」將該帳戶交給與「劉董」共犯詐
    欺罪之詐騙集團成員使用，該詐騙集團成員則以如附表3 之
    1 所示之方式行騙，使遭詐騙之人陷於錯誤而將錢匯入被告
    己○○提供之帳戶中由詐騙集團成員提領，致如附表3 之1
    所示之人受害，總計共幫助詐欺達新臺幣（下同）57,487,8
    00元。
  2.陳俞君為己○○之女友，自96年4 月19日起，與己○○共同
    整理買賣帳戶之交易對象、金錢往來等資料，並負責測試己
    ○○所購入之人頭帳戶是否有已掛失或遭凍結、為警示帳戶
    之情形，致如附表3 之1 編號42至90所示之人受害。
  3.王進杉除曾委託己○○代為收購如附表2 之1 編號5 蔡任晃
    之帳戶外，並向己○○及其他出售帳戶之人購買如附表2 之
    1 編號所列之金融帳戶存摺、金融卡，嗣將該等帳戶轉售予
    「劉董」作為人頭帳戶，以供「劉董」指揮其詐騙集團其他
    成員向如附表2 之1 所列之人詐欺後，將款項匯入之用，總
    計共幫助詐欺取財13,293,207元。
  4.郭信宏自96年3 月初某日，經不詳姓名年籍綽號「小澎」之
    友人介紹認識「劉董」，即由該時起至96年5 月初，陸續向
    己○○及其他出售帳戶之人收購如附表4 之1 所示之帳戶，
    而將所購得之上帳戶轉售予「劉董」，使「劉董」得以指揮
    其詐騙集團其他成員向人施詐術，而將金錢匯款或轉帳至郭
    信宏所提供之帳戶，其幫助詐欺之情形如附表4 之1 所載，
    2,481,557元 。
  5.庚○○向不詳之人取得如附表5 所示之帳戶後，將該等帳戶
    轉售予己○○，再由己○○提供予王進杉、「劉董」、郭信
    宏等人使用，其幫助詐欺後使人受害之情形如附表5 所示。
二、王進杉另基於變造文書之犯意，於95年底至96年初間之某日
    ，在其位於臺南縣後壁鄉烏樹林74號之住處，將其本人之身
    分證加以影印，並影印其收購帳戶時所得之「劉茂霖」身分
    證影本，將「劉茂霖」住遷註記欄處地址剪下，黏貼於其個
    人身分證影本上，並將「劉茂霖」身分證影本正面之姓名及
    出生年月日欄、背面住遷註記與父母親欄剪下，黏貼在其個
    人身分證影本上，足生損害於劉茂霖。
三、案經內政部警政署刑事警察局移送高雄地方法院檢察署檢察
    官偵查起訴及追加起訴。
    理  由
甲、程序部分
一、刑事訴訟法第158 條之3 規定，證人、鑑定人依法應具結而
    未具結者，其證言或鑑定意見不得作為證據。查檢察官所舉
    之被告王進杉、己○○、郭信宏、蔣文彥、陳俞君、庚○○
    對其他被告被訴部分之陳述，係基於證人身分所言，其於偵
    查中未經具結之證詞，依法並無證據能力，合先敘明。
二、本件卷附監聽簡訊內容、通訊監察譯文，均屬偵查犯罪機關
    依法定程序實施監聽所得（參卷附臺灣高雄地方法院檢察署
    通訊監察書），惟仍係警員聽聞監聽錄音帶內容而為之書面
    陳述，性質上仍屬傳聞證據，檢察官、被告及其辯護人於本
    案準備程序既均不爭執其證據能力，復均未於言詞辯論終結
    前聲明異議，此譯文之作成亦無違法情事，適當作為證據，
    依刑事訴訟法第159條之5第2項，自有證據能力。
三、至於被告己○○、王進杉、陳俞君、庚○○、郭信宏於警詢
    就其同案被告被訴事實所言，係屬被告以外之人在審判外之
    陳述，又不符合刑事訴訟法就傳聞證據有證據能力之例外規
    定，應無證據能力，僅得用為彈劾證據。
四、被告以外之人於審判外之陳述，雖不符合同法第159 條之1
    至第159 條之4 之規定，但經當事人於審判程序同意作為證
    據，法院審酌該言詞陳述或書面陳述作成時之情況，認為適
    當者，亦得為證據；當事人、代理人或辯護人於法院調查證
    據時，知有第159 條第1 項不得為證據之情形，而未於言詞
    辯論終結前聲明異議者，視為有前項之同意，刑事訴訟法第
    159 條之5 亦有明文。本件檢察官所舉所有書面及言詞陳述
    之證據能力，除前揭所列應予排除及已就其具證據能力加以
    說明之證據外，其餘證據迄言詞辯論終結前，當事人均未聲
    明異議，本院審酌該等供述證據之取得過程並無瑕疵，與本
    案待證事實間復具有相當之關聯性，而告訴人、被害人於警
    詢之所言，係於知悉被告之前就其被害事實之敘述，並皆提
    出相關之匯款證明為佐證，亦無證明力顯然過低之瑕疵，以
    之為本案證據尚無不當，自得採為證據。
乙、實體部分
壹、有罪部分
一、事實認定部分
 (一) 起訴範圍之說明：
  1.查起訴書認被告王進杉、己○○、陳俞君就起訴書犯罪事實
    一部分（即起訴書附表三），被告郭信宏、己○○就起訴書
    犯罪事實二（即起訴書附表四），被告王進杉與同案被告王
    郁文、陳汯甫（業由本院審結）就起訴書犯罪事實三部分（
    即起訴書附表五），均係基於犯意之聯絡及行為之分擔，而
    以正犯之身分參與犯罪（參見起訴書第2 至5 頁、第33頁至
    34頁），是縱起訴書附表三、四、五之「行為人」欄中，並
    非對各個犯罪均列有上開被告，本院審理之範圍，仍以前述
    起訴書內容為度，不因起訴書附表三、四、五是否於「行為
    人」欄列有各別被告姓名而異，合先敘明。
  2.次查檢察官起訴書雖提及附表一之帳戶，然觀諸起訴書之敘
    述方式，且起訴書附表三、四、五仍有該附表一所無之帳戶
    ，以及起訴書並未直接說明起訴書附表一之人頭帳戶與犯罪
    之關聯等情，檢察官起訴之範圍，仍應依起訴書中已具體說
    明被告所幫助之正犯著手詐欺之行為者認定，亦即上述起訴
    書附表三、四、五之內容為起訴對象。
 (二) 訊據被告王進杉固不否認曾經向被告己○○收購帳戶，惟辯
    稱：起訴書附表三中，僅有犯罪時間在96年元宵節之後，且
    起訴書附表三所列行為人欄係寫「王進杉、己○○」者，才
    是伊向被告己○○收購。惟上開認定被告王進杉幫助詐欺之
    事實，其所幫助之人詐欺之經過，業經被害人指證歷歷，並
    有匯款單據、報案證明可資佐證；而被告王進杉綽號「小張
    」，此經被告王進杉自承在卷，其以「小張」之名對外買賣
    金融帳戶並轉售「劉董」以幫助詐欺乙節，亦有證人即被告
    己○○之證述（本院卷第133 頁）、扣案被告己○○之筆記
    本、監聽譯文足以證明（各別犯罪之證據均詳附表2 之1 證
    據出處欄）。查被告己○○將其買賣之帳戶資料委託被告陳
    俞君紀錄於記事本之初，僅係記帳供自己日後對照、管理之
    用，並未預見該記事本將被引為證據，自無為虛偽紀錄之動
    機，真實性極高，而以被告王進杉收購並轉賣帳戶之數量，
    以及其交易之頻繁，衡情被告王進杉亦不可能對於每一本其
    買賣之帳戶資料均能記憶，是被告王進杉幫助如附表2 之1
    之犯罪，已足認定。
 (三) 訊據被告己○○坦承其有向他人收購帳戶並轉售供詐騙集團
    成員詐欺之用，惟否認起訴書附表三、四中部分之帳戶為其
    所買賣。經查：
  1.被告己○○將委託被告陳俞君將帳戶資料記載於其記事本內
    ，此經被告己○○坦白承認，以其記載之方式可分為依照時
    間記錄帳戶（偵1 卷第87至100 頁）以及依照交易對象「小
    張」、「劉董」、「韓MISS」、「阿賢」、「小王」、「新
    化弘」、「小伍」之不同而分頁記錄帳戶（偵1 卷第104 至
    122 頁），並有於記錄之後另外打叉、註明「不能使用」或
    標示付款情形，上開記事本之內容應均屬被告己○○按照實
    際發生之交易情形，而由被告陳俞君為翔實之登載無訛。至
    於被告己○○雖稱有部分資料係「劉董」提供，而為「劉董
    」重新整理，然扣案之記事本中記載者，雖均係帳戶之戶名
    、帳號、密碼、所有人之身分證號碼、生日等重要資料，然
    以「劉董」等詐欺集團成員使用人頭帳戶使被害人將金錢匯
    入之情形，一旦被害人發覺受騙而報警，該人頭帳戶即將被
    設為警示帳戶並凍結使用，該人頭帳戶亦將失去利用價值，
    是該記事本所載之資料，僅在詐欺集團成員利用該帳戶詐欺
    取財之犯罪完成前有整理之必要，詐欺集團成員自該人頭帳
    戶提領贓款之後，該帳戶隨時可能因被害人之報警而遭凍結
    ，其帳號、密碼、戶名等資料亦隨之失去價值，是被告己○
    ○辯稱「劉董」另外出錢，要求伊幫忙整理資料云云（本院
    卷2 第131 頁），實非無疑，且亦與前述該記事本之內容係
    逐筆登錄，並分一次謄寫完成者相悖。矧被告己○○稱有受
    「劉董」之託整理帳戶資料，係因被告王進杉質疑為何起訴
    書有部分詐欺犯罪所用之帳戶並非伊收購而遭起訴，是否被
    告己○○對於其未曾經手之帳戶仍記載於記事本內，被告己
    ○○乃稱記事本中亦有自己未收購而由「劉董」交代整理之
    資料，然被告己○○於本院審理中為證人，屢次經問及記事
    本，均未表示其記事本中亦有並非自己收購之帳戶資料，係
    經被告王進杉詢問時方如此回答，被告己○○所述「劉董」
    委託整理資料之事，尚難採信，是足堪認定被告己○○記事
    本內所載應均係其實際買賣帳戶之交易資料。
  2.被告己○○有以販賣其購入帳戶之方式，幫助如附表3 之1
    之詐欺犯罪等情，其所幫助之人實行犯罪之經過，有被害人
    於警詢之陳述、匯款單據及報案紀錄可資佐證，該等犯罪所
    使用之帳戶確係被告己○○所提供乙節，則有被告己○○之
    記事本、監聽譯文附卷足憑（各別犯罪之證據另詳附表3 之
    1 證據出處欄），被告己○○此部分犯罪事實亦堪認定。
 (四) 訊據被告郭信宏固坦承起訴書附表四之帳戶應該是被告己○
    ○賣給伊，再由伊轉售予「劉董」，賺取1000元至3000元之
    差價，然辯稱有部分帳戶已掛失無法使用，實際上僅向被告
    己○○收購10多本帳戶。經查被告郭信宏有如附表4 之1 之
    幫助詐欺行為，均有監聽譯文之內容足以證明（見附表4 之
    1 證據出處欄）而該等帳戶確實在經掛失之前，由詐騙集團
    用於詐欺取財，此有如附表4 之1 證據出處欄所示被害人警
    詢之陳述、匯款單據及報案記錄等附卷可查，被告郭信宏以
    其收購之帳戶有掛失而無法使用之情形空言否認，尚難採信
    。
 (五) 訊據被告陳俞君固不否認被告己○○遭查扣之筆記本內之資
    料均由伊所寫，惟矢口否認有何幫助詐欺之犯意，辯稱：伊
    與被告己○○為男女朋友，因被告己○○視力不好，才會幫
    被告己○○謄寫資料，並未參與被告己○○向他人收購帳簿
    之行為，也沒有跟被告己○○一起與其他被告討論收購帳戶
    之事云云。經查：
  1.被告己○○經扣案之筆記本之內容，為被告己○○買賣帳戶
    時所登載販賣者姓名、帳號、密碼、是否能使用等細節，以
    及將帳簿轉賣後交付價金之情形，已說明如前，而該記事本
    之內容均為被告陳俞君所寫，此經證人即被告己○○於本院
    審理時證述明確（本院卷2 第123 頁），復有扣案之筆記本
    可資佐證，且為被告陳俞君所不否認，上開事實首堪認定。
  2.查證人即被告己○○於本院證稱：曾經帶被告陳俞君去收購
    帳簿，次數很多，10次中約有3 、4 次，陳俞君曾經幫忙接
    過電話，也曾經聽過伊與王進杉討論收購簿子的事情，王進
    杉要給伊收購帳簿的錢，亦曾匯到被告陳俞君的帳戶中，被
    告陳俞君知道收購這些帳戶是要給詐欺集團使用的（本院卷
    2 第124 至130 頁）。以證人己○○與被告陳俞君於被查獲
    前為男女朋友，證人己○○於辯護人、檢察官詰問之初，均
    稱被告陳俞君不清楚伊行為，其言語間對被告陳俞君仍有迴
    護之意，被告己○○之刑責，亦與被告陳俞君是否成罪無涉
    ，是證人己○○應無意誣陷被告陳俞君，其所述被告陳俞君
    知情乙節，洵屬實在。而以被告陳俞君為一智識正常之成年
    人，自應知金融帳戶為與銀行、郵局等金融機關往來重要之
    物，一般人莫不妥善保存，其負責抄錄大筆金融帳戶戶名、
    帳號、密碼及身分證字號、地址、電話等資料，若非其已知
    悉該等帳戶之用途，豈有不覺可疑而全然遵照被告己○○指
    示之理？是被告陳俞君辯稱只是單純抄錄資料云云，要無可
    採。
  3.被告陳俞君曾於96年4 月25日以電話向被告己○○報告其所
    收購江文明之帳戶缺少之資料，被告己○○亦曾於同日要被
    告陳俞君紀錄江夏竹之帳號、密碼，並將江夏竹之帳簿交付
    「小傑」等情，均有檢察官對於被告己○○實施通訊監察之
    監聽譯文可為憑據（警1 卷第1366頁）。是被告陳俞君確實
    有為被告己○○處理買賣人頭帳戶之事務，其亦有幫助詐欺
    之行為，足堪認定。而被告陳俞君於扣案之記事本上，確有
    記載「2007年4 月19日」及測試帳戶可否使用、印鑑是否正
    確、核對帳號之作業流程（偵1 卷第87頁），被告己○○雖
    辯稱此乃「劉董」要求之作業程序，其於本院作證實亦稱：
    劉董之前要求這些作業標準，他有教我要怎麼去收，怎麼檢
    查。而以被告己○○於95年12月間即開始收購帳戶，96年4
    月間，對於收購帳戶之程序自應已相當熟練，該筆記本上於
    96年4 月19日又出現收購帳戶之作業流程，即非提醒被己○
    ○之用，應係被告陳俞君為供自己參考所寫，是被告陳俞君
    自96年4 月19日起，與被告己○○共同收購帳戶、轉賣以幫
    助詐欺犯罪（即附表3 之1 編號42至90之犯罪，因被告陳俞
    君自96年4 月19日起幫助犯罪，正犯於96年4 月19日當日實
    施犯罪之犯行，應非其所幫助；至於原起訴書附表四之部分
    ，被告陳俞君此部分未據起訴，本院自無從予以審判，附此
    敘明），亦堪認定。
 (六) 訊據被告庚○○矢口否認有何販賣帳戶之犯行，辯稱：係因
    為辦理貸款之關係才與被告陳俞君、己○○認識，被告陳俞
    君、己○○也才會有伊的身分資料，伊兒子韓易丞帳戶內被
    告己○○存入之款項，係被告陳俞君為製造交易紀錄而增加
    銀行核貸之機會而匯入云云。經查：
  1.被告庚○○之子韓易丞麻豆郵局局號000000-0，帳號000000
    -0號之帳戶曾於96年5 月15日以李怡靜之名義匯入8500元，
    同日復有5000元、2000元之提款，96年5 月28日有以己○○
    之名義存入4000元等情，有韓易丞上開帳戶之郵政存簿儲金
    簿內頁影本可資參照，而如附表5 所列之人頭帳戶被詐欺集
    團使用於詐騙行為，造成如附表5 之被害人受害，亦有被害
    人於警詢之陳述、匯款憑證、報案紀錄等足堪證明，且為被
    告庚○○所不否認，該等事實已堪認定。
  2.附表5 所列之人頭帳戶，均係被告己○○在臺南縣麻豆鎮一
    帶向被告庚○○以每本8000至10000 元左右之價格購買之帳
    戶，被告己○○並將與被告庚○○交易之情形記載於其記事
    本中「韓MISS」之分類下，此經證人即被告己○○證述綦詳
    （本院卷2 第136 、137 頁），並有扣案被告己○○之記事
    本可供佐證，被告庚○○以販賣帳戶方式幫助詐欺之行為，
    自足堪認定。被告庚○○雖辯稱：被告陳俞君化名為李怡靜
    ，向伊訛稱可以替伊申辦貸款，而前揭以李怡靜、己○○名
    義匯入韓易丞帳戶之款項，即係為增加交易紀錄而取信於銀
    行，而由被告陳俞君或己○○匯入之款項，錢匯入後又立即
    提領出來還給被告陳俞君。然被告之子韓易丞於本院審理時
    亦僅為1 歲7 個月大之幼兒，此經被告庚○○自承在卷，縱
    使被告庚○○有意申辦貸款而商由被告陳俞君暫將金錢匯入
    以作為其有存款之證明，金融機構亦無可能因一年僅1 歲7
    個月之幼兒帳戶內有2 筆分別為8500元、4000元之存款而核
    准貸款。被告庚○○為成年人，亦有辦理貸款之經驗（見本
    院卷2 第17頁），對於上情自無不知之理，其所辯受被告陳
    俞君詐欺之經過，顯與常情有違而不足採。
  3.被告庚○○又辯稱韓易丞帳戶內「李怡靜」、「己○○」轉
    入之金錢即被告陳俞君為協助伊貸款所匯入，然證人即被告
    己○○已證稱：96年5 月28日確實有匯一筆4000元至被告庚
    ○○兒子韓易丞之帳戶中，該筆款項是因為被告庚○○稱錢
    不夠才先預支，8500元的匯款不是自己匯的（本院卷2 第13
    7 頁）等語明確。查證人即被告己○○對於其向被告庚○○
    收購帳戶後轉賣以供幫助詐欺等犯罪事實並無爭執，被告庚
    ○○是否構成犯罪，實不影響被告己○○被訴犯罪事實之認
    定，被告己○○亦無就此節偽證之動機，其證言應屬可信。
    而被告庚○○亦稱：伊並未告知被告陳俞君韓易丞之提款卡
    密碼，且於被告陳俞君將錢匯入韓易丞帳戶之前，亦未給付
    被告陳俞君辦理貸款的酬勞（見本院卷2 第18、19頁），則
    被告庚○○稱被告陳俞君在毫無保障之情況下將金錢匯入韓
    易丞帳戶中，再打電話要伊將匯入之金錢提出等情，實與常
    情不符。良以，被告陳俞君與被告庚○○並無交情，被告陳
    俞君縱為協助被告庚○○申請貸款，亦無可能在不確定被告
    庚○○是否會將匯入之款項侵吞入己之情況下，即將8500元
    、4000元分別匯入被告庚○○指定且可任意處分之帳戶中。
    且被告庚○○所述被告陳俞君將金錢匯入之當天就將所匯入
    之款項提領還給被告陳俞君等過程，亦與韓易丞上揭帳戶分
    別於96年5 月15日於神岡岸裡郵局以金融卡轉入8500元後，
    於96年5 月15日於麻豆郵局以卡片提領、16日分別以卡片提
    款及跨行提款之交易情形等客觀證據不符。
  4.至於證人即附表5 帳戶之所有人甲○○、林宣仁、丁○○、
    乙○○雖於本院審理中均證稱其帳戶並非被告庚○○所收購
    （本院卷2 第141 頁以下），然現今詐騙集團為利用金融機
    構之帳戶犯罪，需使用大量之人頭帳戶，買賣帳戶以賺取暴
    利之人乃應運而生，彼等更可分為大盤、中盤、小盤等不同
    層級，出賣自己帳戶之人所接觸者往往僅係小盤商，其對於
    該小盤商將其帳戶轉賣何人，自無從得知，是亦無從以證人
    甲○○、林宣仁、丁○○、乙○○之證詞為對被告庚○○有
    利之認定。甲○○、林宣仁、丁○○、乙○○附表5 所示之
    帳戶均係由被告庚○○出售予被告己○○，被告己○○再轉
    賣供詐騙集團成員使用，是被告庚○○幫助犯罪之事實，亦
    堪以認定。
 (七) 綜上所述，上列被告前皆犯罪事實均堪認定，應依法論罪科
    刑。
二、論罪科刑
 (一) 按刑法上之幫助犯，係對於犯罪與正犯有共同之認識，而以
    幫助之意思，對於正犯資以助力，而未參與實施犯罪之行為
    者而言（最高法院88年度臺上字第1270號判決意旨參照），
    本件被告王進杉、己○○、陳俞君、郭信宏、庚○○以收購
    帳戶後轉賣方式，將其所收購之帳戶提供他人使用，為他人
    之詐欺犯行提供助力，均屬刑法第339 條第1 項詐欺取財罪
    之幫助犯。被告王進杉、己○○、陳俞君、郭信宏、庚○○
    雖為上述之買賣帳戶行為，且規模龐大、分工精細，然提供
    帳戶供被害人匯款，仍與詐欺取財罪構成要件之行為有間，
    依卷內積極證據不足以證明被告有以自己實施詐欺犯罪之意
    思，而與他人為詐欺犯罪之犯意聯絡，或被告有直接參與詐
    欺犯罪構成要件行為分擔之情事，應認被告王進杉、己○○
    、陳俞君、郭信宏、庚○○均僅構成幫助犯。是核被告王進
    杉、己○○、陳俞君、郭信宏、庚○○所為，均係犯刑法第
    30條第1 項、第339 條第1 項之幫助詐欺取財罪，應依刑法
    第30條第2 項按正犯之刑減輕。被告王進杉上述變造身分證
    影本之行為，另犯刑法第212 條變造特種文書罪。
 (二) 行為之競合
  1.被告王進杉部分：
    查被告王進杉上開部分犯行，係依據被告己○○之記事本為
    證據認定，雖被告己○○之記事本內僅有記載其將所收購之
    帳簿轉賣予被告王進杉之日期，並無被告王進杉再將購得之
    帳戶轉賣予「劉董」之日期，然被告王進杉收購帳戶之初即
    需先支付價金，且販賣帳戶之人隨時可能申報掛失，就被告
    王進杉而言，自當儘速將所收購之帳戶賣出，以求補貼其買
    入帳戶之成本，並減少因掛失而使該帳戶不能使用之風險。
    是被告王進杉應於向被告己○○買入帳戶後，直接轉賣予其
    上游之人，被告王進杉為幫助詐欺之行為，應與被告己○○
    將其收購之帳戶轉賣王進杉之行為，在時間上極為相近，而
    得以認定被告己○○轉賣予被告王進杉之行為時間、行為數
    ，即係被告王進杉再轉賣之行為時間、行為數。被告己○○
    於96年3 月28日以一行為將宋靜如合作金庫、郵局之帳戶賣
    出，幫助起訴書附表三編號47、63、64之犯罪，與被告陳俞
    君於96年4 月25日（記事本上記載為3 月25日，然以該筆資
    料前後之日期均為4 月，該登載為3 月，應係誤載）以一行
    為將曾秀美京城銀行、玉山銀行之帳戶賣出，幫助起訴書附
    表三編號126 、129 、133 之犯罪，於96年4 月27日以一行
    為將王筱君臺北富邦銀行、淡水郵局之帳戶賣出，幫助如起
    訴書附表編號81、108 之犯罪，此均有扣案之記事本內容可
    資佐證，據上所述，被告王進杉應於購得上開帳戶後隨即轉
    售，亦即以上開各次一轉售行為幫助上述各詐欺犯罪；而被
    告王進杉96年4 月14日將龔壹郎安泰銀行及新竹商銀之帳戶
    賣出，幫助如起訴書附表三編號67、68之詐欺犯罪，此亦有
    監聽譯文足憑（警9 卷第1349頁），上開各次以一行為幫助
    正犯為數次犯罪，均屬同種想像競合，應依刑法第55條論處
    。被告王進杉此部分各次幫助詐欺犯行與其餘幫助詐欺行為
    及上開變造特種文書罪間，犯意各別，行為互殊，應予分論
    併罰。
  2.承前所述，被告己○○及陳俞君各次以一次出賣一個或數個
    帳戶幫助正犯實施一次詐欺犯行者，應僅各論以一次幫助詐
    欺取財罪；而被告己○○出售宋靜如上開帳戶，以及出售徐
    飛婷西螺郵局之帳戶幫助如起訴書附表三編號3 、4 、5 ，
    出售郭鳳君之嘉義忠孝郵局之帳戶幫助起訴書附表三編號3
    、6 之詐欺犯罪，出售詹益政聯邦銀行、臺北富邦銀行之帳
    戶幫助如起訴書附表三編號28、29、30、31之詐欺犯罪，於
    96年4 月9 日買進蔡佳澤第一銀行、京城銀行之帳戶後一次
    轉賣幫助數犯罪（起訴書附表三編號53、54）；被告己○○
    、陳俞君出售曾秀美京城銀行、玉山銀行之帳戶幫助如起訴
    書附表三編號126 、129 、133 之犯罪，出售許進貴土地銀
    行之帳戶幫助如起訴書附表三編號72、76之犯罪，於96年4
    月26日出售王筱君第一銀行帳戶幫助如起訴書附表三編號81
    、82之犯罪，於96年4 月27日出售王筱君臺北富邦銀行及郵
    局帳戶之行為幫助如起訴書附表三編號81、108 之詐欺取財
    犯罪，於96年4 月26日同時出售鄭有生及吳慶富之帳戶幫助
    起訴書附表三編號80、89之犯罪，96年5 月15日同時出售張
    英華之帳戶幫助起訴書附表三編號131 、135 之犯罪，96年
    5 月21日出售郭正元、甲○○之帳戶幫助起訴書附表三編號
    130 、140 、143 之犯罪，96年5 月22日收購帳戶後同時轉
    賣曾虹霓合作金庫及聯邦銀行之帳戶予「新化弘」而幫助起
    訴書附表三編號132 、134 之犯罪，96年5 月25日同時交付
    乙○○日盛及第一銀行之帳戶予「新化弘」幫助如起訴書附
    表三編號144 、147 之犯罪，96年5 月29日同時向「阿賢」
    購入王銘賢、高妙玄之帳戶後一次轉賣而幫助起訴書附表三
    編號150 、152 、156 之犯罪，於96年5 月29日買進謝忠翰
    之帳戶後轉賣幫助之數個詐欺犯罪（起訴書附表三編號149
    、153） ，以及被告己○○轉賣葉志宏之帳戶幫助起訴書附
    表四編號1 、2 、3 、6 之犯罪，96年5 月5 日以一行為轉
    賣江夏竹、江文明郵局之帳戶幫助如起訴書附表四編號11、
    12之犯罪等情，均有扣案之記事本內容足憑，應論以同種想
    像競合；被告己○○、陳俞君於96年4 月26日以一行為轉賣
    王信章、黃朝宗之帳戶，幫助如起訴書附表三編號73之詐欺
    既遂及編號75之詐欺未遂，96年5 月19日後同時轉賣丙○○
    華南銀行、第一銀行之帳戶幫助如起訴書附表三編號125 之
    詐欺既遂及編號127 之詐欺未遂，分別有監聽譯文及扣案之
    記事本附卷可稽，亦皆屬想像競合，均從一重之幫助詐欺既
    遂處斷。除上述已說明之部分外，被告己○○、陳俞君所犯
    各幫助詐欺犯罪間，犯意各別，行為互殊，均應予分論併罰
    。
  3.被告郭信宏以一行為提供葉志宏之帳戶幫助如附表四編號1
    、2 、3 、6 之犯罪，提供李秀英之帳戶幫助如起訴書附表
    四編號3 、4 、5 之犯罪，提供陳義峰之帳戶幫助如起訴書
    附表四編號7 、8 之犯罪，以一行為提供江夏竹、江文明之
    帳戶而幫助如起訴書附表四編號11、12之犯罪，均各屬以一
    行為幫助數犯罪之同種想像競合。爰各從一重處斷，與起訴
    書附表四編號10部分，均犯意各別，行為互殊，應予分論併
    罰。
  4.被告庚○○於96年5 月21日以一行為交付丙○○、郭正元、
    甲○○之帳戶，幫助如附表5 編號1 、3 、4 、5 之詐欺犯
    罪，亦屬同種想像競合；而被告庚○○雖於96年5 月25日交
    付乙○○第一銀行及日盛銀行之帳戶，然據被告己○○之記
    事本內容（偵1 卷第112 頁），被告庚○○交付乙○○日盛
    銀行之帳戶，係在補其之前交付甲○○第一銀行之帳戶不能
    使用之瑕疵，並非同一次行為交付，難以論以想像競合。被
    告庚○○96年5 月21日之幫助行為，與其分次交付丁○○、
    乙○○第一銀行之帳戶、乙○○日盛銀行之帳戶等幫助行為
    ，犯意各別，行為互殊，應予分論併罰。
 (三) 爰審酌近年詐騙集團橫行，被告王進杉、己○○、陳俞君、
    郭信宏、庚○○雖非直接實行詐欺犯罪之人，然彼等以金融
    機構之帳戶為商品加以買賣，從中賺取暴利，並使詐欺集團
    成員得以逍遙法外，受騙民眾之血汗錢毀於一旦，且求償無
    門，而一般民眾更因詐騙集團猖獗，對於他人多加猜忌、提
    防，嚴重破壞人與人互信、互助之基礎，其造成之損害實非
    僅詐欺集團詐得之財物價值所得衡度。而被告等人均值青年
    ，不思以正途賺取金錢，買賣帳戶之幫助犯行，無異於為虎
    作倀，被告王進杉、己○○、郭信宏雖大致承認犯罪，然未
    見對被害人有所賠償，被告陳俞君、庚○○矢口否認，態度
    不佳等一切情狀，分別量處如主文所示之刑。又幫助行為是
    否成立犯罪，刑法上之幫助犯係從屬於正犯而成立，以正犯
    已經犯罪為要件，故幫助犯並非其幫助行為一經完成，即足
    以侵害法益而成立犯罪，必其幫助行為或其影響力持續至正
    犯實施犯罪始行成立，有關追訴權時效，告訴期間等，亦自
    正犯完成犯罪時開始進行，是否合乎行為後法律有變更要件
    ，有無新舊法比較等相關法律之適用，亦應以該時點為準據
    （最高法院96年度臺非字第324 號判決意旨參照），是就被
    害人受詐欺之時間在96年4 月24日以前之犯罪，另應依中華
    民國九十六年罪犯減刑條例減刑減其宣告刑2 分之1 ，並定
    應執行之刑。扣案如附表1之被告王進杉變造之身分證影本2
    張，則依刑法第38條第1 項第3 款諭知沒收。而檢察官聲請
    沒收如起訴書附表二編號1 至5 之物，均非違禁物，且檢察
    官尚未證明該物均係被告所有，本院審酌後認無沒收之必要
    ，附此敘明。
貳、無罪部分
一、公訴意旨另以：(一)被告王進杉收購如附表2 之2 所示之帳戶
    後，供「劉董」用於詐騙，致如附表2 之2 所示之人受騙，
    並提領如附表2 之2 編號1 至130 之贓款；(二)被告蔣文彥於
    96年3 月間認識被告王進杉，被告蔣文彥將其向中華電信公
    司、臺灣大哥大股份有限公司、和信電訊股份有限公司申請
    之行動電話SIM 卡共4 張，出賣予被告王進杉，並受被告王
    進杉之雇用擔任其詐欺集團之車手，由被告王進杉騎乘車牌
    號碼ZWV-052 號輕型機車搭載被告蔣文彥，提該詐騙集團向
    蔡俊宏等157 人詐騙所得之贓款；(三)被告己○○收購如附表
    3 之2 所示之帳戶，出賣予詐騙集團成員使用；(四)被告陳俞
    君於96年1 月中旬某日加入被告己○○之詐欺集團，自96年
    5 月間起負責接聽電話、匯款之人頭帳戶以測試，除上開已
    認定被告陳俞君犯罪之事實外，其就其餘起訴書附表三所列
    之犯行均涉有詐欺罪嫌；(五)被告郭信宏收購人頭帳戶後，交
    由「劉董」所屬之集團以詐欺方式，向附表4 之2 所示之人
    詐騙，使渠等陷於錯誤，又於96年5 月初，意圖為自己不法
    之所有，將「劉董」所屬詐欺集團詐得之贓款70萬元，以網
    路轉帳方式轉至其所有帳戶內，供其花用完畢。因認被告王
    進杉就附表2 之2 部分、被告己○○就附表3 之2 之部分、
    被告陳俞君就前述部分分別涉有詐欺罪嫌；被告蔣文彥出售
    帳戶部分涉有幫助詐欺罪嫌，擔任車手部分涉犯詐欺取財罪
    嫌；被告郭信宏就詐得「劉董」集團贓款70萬元及附表4之2
    部分均涉有詐欺罪嫌。
二、按犯罪事實應依證據認定之，無證據不得認定其犯罪事實，
    刑事訴訟法第154 條第2 項定有明文。所謂證據，須適於為
    被告犯罪事實之證明者，始得採為斷罪資料，如未能發現相
    當證據，或證據不足以證明，自不能以推測或擬制之方法，
    以為裁判基礎。次按認定不利於被告之事實，須依積極證據
    ，茍積極之證據本身存有瑕疵而不足為不利於被告事實之認
    定，即應為有利於被告之認定，更不必有何有利之證據，而
    此用以證明犯罪事實之證據，猶須於通常一般人均不至於有
    所懷疑，堪予確信其已臻真實者，始得據以為有罪之認定，
    倘其證明尚未達到此一程度，而有合理性之懷疑存在，致使
    無從為有罪之確信時，即應為無罪之判決，此有最高法院82
    年度臺上字第163 號判決、76年臺上字第4986號、30年上字
    第816 號等判例意旨可資參照。而被告之自白，不得作為有
    罪判決之唯一證據，仍應調查其他必要之證據，以察其是否
    與事實相符，亦為刑事訴訟法第156條第2項所明定。
三、經查：
 (一) 公訴人雖認被告王進杉此部分亦涉有詐欺罪嫌，然公訴人所
    舉之證據，僅能證明如附表2 之2 所示之被害人確實有遭如
    附表2 之2 所示之方式詐欺之事實，並無從證明該詐欺犯罪
    與被告王進杉有何關聯。而自本案偵查時對於被告王進杉實
    施通訊監察之譯文觀之，被告王進杉雖有頻繁之帳戶買賣交
    易，然無法以監聽譯文證明被告王進杉有指示他人或接受指
    示提領詐欺集團所詐得之贓款。且證人即被告蔣文彥雖稱曾
    與被告王進杉至提款機領錢，然被告蔣文彥亦稱：被告王進
    杉要求伊提錢之次數不超過5 次（見本院卷2 第214 頁背面
    ），其所稱次數與公訴人認被告王進杉擔任「車手」提領如
    附表2 之2 編號1 至130 之130 筆贓款之情形顯然有間。是
    被告王進杉如附表2 之2 所示之犯罪，尚屬不能證明。
 (二) 公訴人另認被告己○○、陳俞君另犯如附表3 之2 所示各罪
    ，然查公訴人所舉證據，不足證明被告己○○、陳俞君此部
    分之犯行（詳細理由說明如附表3 之2 無罪理由欄）。而就
    卷內證據，被告陳俞君幫助詐欺之時間，應不早於96年4 月
    19日，此已認定如前，起訴書雖泛稱被告陳俞君係自96年1
    月中旬某日起為幫助詐欺之犯行，而未具體說明被告陳俞君
    被訴之時間，惟被告陳俞君被訴96年4 月19日之前之幫助詐
    欺犯行既屬無法證明，依法自應為無罪之諭知。此外，復查
    無其他積極證據足資認定被告己○○、陳俞君確有公訴人所
    指上開詐欺犯行，既不能證明被告犯罪，揆諸前開法條之規
    定，此部分依法自應為被告己○○、陳俞君無罪之諭知。
 (三) 訊據被告蔣文彥固不否認其被訴之事實，然被告之自白不得
    作為有罪判決之唯一證據，已說明如前。檢察官認被告蔣文
    彥擔任詐欺集團提領贓款之車手，無非以被告蔣文彥自承其
    與被告王進杉共同收購人頭帳戶，並至金融機構提、匯款，
    然被告蔣文彥於本院審理中稱：我替王進杉擔任車手，領款
    的次數已經不記得，王進杉每次支付幾百元至1 、2 千元之
    報酬（本院卷2 第212 頁以下），此與本院前揭認定王進杉
    並未擔任詐欺集團車手之證據已有矛盾。而被告蔣文彥又稱
    ：擔任車手時，是王進杉載我到提款機那邊，由我提領，有
    時候是被告王進杉載我出去玩，王進杉自己領，且不論是誰
    領，王進杉都會給我錢，王進杉自己領為何要給我錢，我不
    清楚等語（本院卷2 第212 頁背面），足見被告王進杉給予
    被告蔣文彥之金錢，並非被告蔣文彥擔任車手之對價，其性
    質應較似贈與之零用金。更況被告蔣文彥亦稱：被告王進杉
    叫我去提款機領錢的次數約5 次，此與起訴書認定被告蔣文
    彥係擔任詐欺集團車手，而領取如起訴書附表三所示157 名
    被害人遭詐欺之贓款之犯罪次數懸殊。此外，檢察官對於被
    告王進杉實施監聽時，雖有監聽被告王進杉提及被告蔣文彥
    或其綽號「阿呆」，然並無具體要求被告蔣文彥提領贓款，
    或提及被告蔣文彥實際提領贓款之情形。而檢察官雖認被告
    蔣文彥將行動電話門號SIM 卡出售予被告王進杉以幫助詐欺
    ，然公訴意旨並未說明其行為與起訴書附表所示之詐欺犯罪
    間有何因果關係，是被告蔣文彥此部分之犯罪，尚無法證明
    至毫無合理懷疑之程度，自應為無罪之諭知。
 (四) 就被告郭信宏被訴詐欺「劉董」所屬詐欺集團詐得之70萬元
    部分，被告郭信宏雖表示知悉「劉董」被詐欺70萬元之事，
    然堅決否認此係伊所為。遍查全卷，亦無該70萬被詐欺之時
    間、所使用之帳戶、確切金額、交易明細等具體事證，且雖
    被告王進杉、己○○、蔣文彥均曾提及「劉董」被詐欺70萬
    元之事，然亦無人指證該70萬元之犯罪係被告郭信宏所為，
    此部分犯罪亦屬不能證明；而被告郭信宏被訴有如附表4 之
    2 之犯罪事實，本院認該部分亦應諭知無罪之原因，均另說
    明於附表4 之2 無罪理由欄，揆諸前揭說明，此部分亦應為
    無罪之諭知。
參、不另為無罪諭知部分
    公訴人認被告王進杉除將其收購所得如附表2 之1 所示轉賣
    予「劉董」所屬詐騙集團而幫助犯罪，亦認被告王進杉僱用
    被告蔣文彥擔任車手，由被告王進杉騎車機車搭載被告蔣文
    彥，共同提領如附表2 之1 所示被害人受詐欺匯入之款項，
    因認被告王進杉此部分涉嫌居於正犯之地位犯詐欺取財罪。
    惟遍查全卷，並無證據足認被告王進杉有提領贓款之行為，
    已說明如前，公訴人認被告王進杉提領如附表2 之1 所示之
    贓款，尚未能證明至毫無合理懷疑之程度，然此部分如構成
    犯罪，與前開認定被告王進杉有幫助如附表2 之1 之詐欺取
    財之犯罪間，為事實上一罪之關係，爰不另為無罪之諭知，
    附此敘明。
據上論斷，應依刑事訴訟法第299 條第1 項前段、第301 第1 項
條，刑法第339 條第1 項、第339 條第3 項、第30條、第212 條
、第55條、第51條第5 款、第38條第1 項第3 款，中華民國九十
六年罪犯減刑條例第2 條第1 項第3 款、第7 條，判決如主文。
本案經檢察官戊○○到庭執行職務。
中    華    民    國    97    年     5     月    6    日
                  刑事第三庭  審判長法  官  蔡國卿
                                    法  官  李昆南
                                    法  官  蔡書瑜
以上正本證明與原本無異。
如不服本判決應於收受本判決後10日內向本院提出上訴書狀，並
應敘述具體理由，如未敘述上訴理由者，應於上訴期間屆滿後20
日內補提理由書狀於本院（均須按他造當事人之人數附繕本）「
切勿逕送上級法院」。
中    華    民    國    97    年     5     月    6    日
                                    書記官  邱靜銘
附錄：論罪法條
中華民國刑法第339條
意圖為自己或第三人不法之所有，以詐術使人將本人或第三人之
物交付者，處 5 年以下有期徒刑、拘役或科或併科 1 千元以下
罰金。
以前項方法得財產上不法之利益或使第三人得之者，亦同。
前二項之未遂犯罰之。


司法院資訊處製作；財團法人民間司法改革基金會備份。
